【裁判字號】    99,重訴,77
【裁判日期】    990707
【裁判案由】    租佃爭議
【裁判全文】
臺灣高雄地方法院民事判決              99年度重訴字第77號
原      告  唐榮鐵工廠股份有限公司
法定代理人  甲○○
訴訟代理人  何俊墩律師
被      告  乙○○
訴訟代理人  李淑欣律師
上列當事人間租佃爭議事件，本院於民國99年6 月23日言詞辯論
終結，判決如下：
    主      文
原告之訴駁回。
訴訟費用由原告負擔。
    事實及理由
一、原告主張：緣被告多年來均向原告承租坐落高雄市○○區○
    ○段四小段第391 地號（面積0.0739公頃）、第409 地號（
    面積0.1655公頃）等2 筆耕地（以下稱系爭耕地）。其後兩
    造於民國92年5 月23日再行簽立農業保留土地暫時租賃契約
    書（以下稱系爭耕地租約），約定由被告繼續承租系爭耕地
    6 年，應自任耕作且作為種稻之用，並以所收穫之蓬萊谷繳
    納地租。詎被告於續租後竟未依約種植水稻且期間長達1 年
    以上，任由田園荒蕪，直至98年1 月間經原告發覺後，方始
    改種若干香蕉樹，且依種植情況及系爭耕地週邊環境觀之，
    被告改種香蕉樹之舉顯然僅為應付原告查核方始為之。另依
    耕地三七五減租條例第9 條規定及最高法院58年度台上字第
    1161號判例意旨，均係規定承租人原則上應依「約定之主要
    作物」繳租，但經出租人同意則得改以「現金或其他作物」
    繳租而已，與承租人有無自任耕作或任意荒廢無關，不能以
    被告在系爭耕地上有種植若干香蕉、芒果、竹子或番石榴等
    作物，即認定其業已符合自任耕作之事實。故被告既未自任
    耕作，又荒廢耕地長達1 年以上，且無三七五條例第19條第
    1 項第3 款所定保護承租人之情形，則原告自得依耕地三七
    五減租條例第17條第1 項第2 款「承租人放棄耕作權」及被
    告違反系爭耕地租約第5 條未自任耕作等規定主張終止系爭
    耕地租約（參見本院卷第78頁），爰提起本訴並聲明：被告
    應將系爭土地返還予原告。
二、被告則以：被告向原告承租系爭耕地已有數十年之久，系爭
    耕地租約雖約定由被告應自任耕作種植水稻，然系爭耕地業
    因高雄市○○○○區段徵收及市地重劃，導致原有灌溉水源
    斷絕，無法再行依約種植水稻，被告遂於系爭耕地上改種香
    蕉、芒果、破布子、竹子及番石榴等作物，並無原告所指放
    棄耕作或不自任耕作長達1 年以上之情事。又被告雖未在系
    爭耕地上種植系爭耕地租約所約定之水稻作物，然承租人於
    約定主要作物生長季節改種其他作物者，租約並不因此無效
    ，出租人即原告不得據為終止租約之理由等語資為抗辯。並
    聲明：原告之訴駁回。
三、兩造爭執與不爭執事項：
  (一)當事人不爭執事項：
    (1)被告前向原告承租系爭耕地多年，兩造於92年5 月23日續
      訂系爭耕地租約（參見本院卷第10頁），約定由被告承租
      系爭耕地自任耕作為種稻之用，租賃期間自92年5 月23日
      起至98年5 月23日止，並應以所收穫之蓬萊谷按契約第3
      條約定數量繳納地租。
    (2)系爭土地至遲於98年1 月原告前往察看時，即未再種植水
      稻。又該土地前經高雄市鼓山區公所耕地租佃委員實施勘
      查後，認定系爭391 地號耕地為袋地，其上改種香蕉、芒
      果、破布子等作物；系爭409 地號耕地則改種香蕉、芒果
      、竹子、番石榴等作物（參見本院卷第26至29頁）。
    (3)原告前於98年1 月23日寄發高雄高松郵局第04175 號存證
      信函予被告收受，內容記載以被告違反系爭耕地租約第5
      條所定未自任耕作之規定為由表示終止租約，並同時請求
      被告返還系爭土地（參見本院卷第23至24頁）。
  (二)當事人爭執事項：
    (1)被告是否有原告所指「放棄耕作」之情形？
    (2)被告於承租系爭耕地期間是否有「未自任耕作」之事實？
四、本院之判斷：
  (一)被告是否有原告所指「放棄耕作」之情形？
    查本件固據原告主張被告自續租系爭耕地後，已有放棄耕作
    權之情事，遂憑此主張終止系爭耕地租約，並提出照片16幀
    為證（參見本院卷第15至22頁）。然本院細繹前開照片雖可
    認定被告並未有何依約種植水稻之情形，惟依其內容所示其
    上仍有零星種植其他作物，尚非全然未加耕作。又此節業據
    被告抗辯系爭耕地因實施區段徵收及市地重劃後，導致原有
    水源斷絕而無法種植水稻，方始改種其他作物等語，並有系
    爭耕地淹水照片7 幀在卷可稽，堪認被告辯稱系爭耕地因時
    有嚴重淹水情形，以致無法依約種植水稻之情事，要屬非虛
    。再依證人即當地里長丙○○到庭證稱：伊住處相距系爭耕
    地約500 公尺，時常經過該址，系爭耕地因沒有灌溉水路，
    遂改為種植水果，且經常看到被告前往除草、整理果園，又
    該土地會淹水，作物會因此死掉，但會補種新作物，而伊看
    到系爭耕地一直有種植水果，曾看過有芒果、香蕉、竹筍及
    龍眼等語綦詳（參見本院卷第88至91頁），亦核與被告前揭
    所辯之情大抵相符。準此，系爭耕地先前雖經兩造約定應種
    植水稻，惟因該址時有嚴重淹水之情形，遂由被告逕行改種
    其他作物，並於每次作物因淹水死亡後再重行補種，縱令偶
    有作物種植期間未能緊密銜接、抑或所種植作物無法盡如一
    般果樹必須長年生長種植之情事，仍難遽認被告確有原告所
    指任由系爭耕地長年荒廢之事實。復佐以系爭耕地租約第3
    條既約定被告應按時繳納租金，且原告既始終未能提出被告
    有何未按時繳納租金之相關事證可資憑佐，或就被告主觀上
    果有放棄耕作權一節舉證以實其說，故其主張被告所為業已
    該當耕地三七五減租條例第17條第1 項第2 款所定「承租人
    放棄耕作權」之要件云云，洵非可採。
  (二)被告於承租系爭耕地期間是否有「未自任耕作」之事實？
    按耕地三七五減租條例第16條所謂承租人不自任耕作，應係
    指承租人有擅自變更用途，未將承租土地供耕作使用，或轉
    租、將承租土地借與他人使用、與他人交換耕作等不合耕地
    租佃目的之積極行為而言，若承租人僅係消極的不為耕作而
    任其荒廢，或於承租耕地遭人占用時，消極的不予排除侵害
    ，則僅生出租人得否依同條例第17條第1 項第4 款規定終止
    租約，或承租人得否請求出租人排除第三人之侵害，提供合
    於租約所約定使用、收益之租賃物供其使用而已，尚難謂原
    租約已因此而歸於無效（最高法院91年度台上字第1447號、
    87年度台上字第1378號判決均採同一見解）。至承租人是否
    於約定主要作物生長季節改種其他作物者，尚非法所不許（
    最高法院58年台上字第1161號判例意旨參照），且此一情形
    僅涉及承租人是否仍須依約定之主要作物繳租，或將來得否
    就所改種其他作物請求出租人予以補償之問題，要與承租人
    客觀上是否自任耕作之認定不生任何影響。是本院參酌系爭
    耕地租約性質上屬於耕地租賃，且觀乎系爭耕地租約第5 條
    僅規定「承租人應自任耕作，並不得將承租土地全部或一部
    轉租於他人，亦不得任意變更為非耕地使用，或將承租土地
    任意管理使用致失其原有耕地效能」等語，並未另就「未自
    任耕作」一語設有其他特別規定，故針對該項契約內容在適
    用上仍應援引上述耕地三七五條例之相關解釋，方屬適法。
    承前所述，被告於系爭耕地承租期間雖未依約種植水稻，但
    仍有親自持續種植其他作物，並未將系爭耕地轉租予他人，
    或有何逕將該土地改為其他非供耕作使用之情事，揆諸前揭
    說明，可知被告並無原告所指未自任耕作之情形，故原告據
    此主張終止系爭耕地租約云云，亦非有據。
五、綜上所述，原告主張依耕地三七五減租條例第17條第1 項第
    2 款「承租人放棄耕作權」及被告違反系爭耕地租約第5 條
    未自任耕作等規定為由而終止系爭耕地租約，並請求被告返
    還系爭土地云云，俱無理由，均應予駁回。
六、本件事證已臻明確，兩造其餘主張及攻擊防禦方法與證據，
    經本院斟酌後均認與本件判決結果不生影響，爰不一一論列
    ，附此敘明。
七、結論：原告之訴為無理由，依民事訴訟法第78條，判決如主
    文。
中    華    民    國    99    年    7     月    7     日
                  民事第六庭  法  官  陳明呈
正本係照原本作成。
如不服本判決，應於送達後20日內，向本院提出上訴狀並表明上
訴理由，如於本判決宣示後送達前提起上訴者，應於判決送達後
10日內補提上訴理由書（須附繕本）。
中    華    民    國    99    年    7     月    7     日
                              書記官  黃靖媛

司法院資訊處製作；財團法人民間司法改革基金會備份。
